---
title: "Métodos computacionales para las ciencias sociales"
subtitle: "Introducción a datos geoespaciales"
format: 
    revealjs:
      auto-stretch: false
      scrollable: true
      link-external-newwindow: true
css: style.css
editor: source
execute:
  echo: true
---

```{r, echo=FALSE}
library(kableExtra)
library(tidyverse)
```

## Temas

Presentación

Motivación

Discusión sobre herramientas

Ejemplos en R

Reflexión sobre el curso



## Tendencias

**Todo ocurre en algún lugar**

- Delitos
- Pobreza
- Consumo
- etc.

. . .

**Naciones Unidas y ODS**

- *No Dejar a Nadie Atrás* 
- La dimensión territorial es fundamental

## Herramientas

**QGis**

- Gratis
- Dedicado a los SIG
- Permite programar en Python

. . .

**ArcGis**

- Dedicado a los SIG
- Licenciado
- Ofrece servicios para despliegue (deployment)
- Muy potente para la visualización

. . . 

**R**

- Gratis
- No especializado en este SIG
- Cuenta con algunas herramientas

. . .

**Python**

- Gratis
- No especializado en este SIG
- Cuenta con muchas herramientas


. . .

Nosotros veremos R, pero no necesariamente es la herramienta ideal

## Formatos de archivos

No existe un estándar

. . .

- shape files (ESRI)
- GeoJson (objetos de javascript)
- GML
- KML/KMZ (google)
- OSM
- entre otros

. . .

**Estaremos usando shape files**

## Primeros pasos

Usaremos chilemapas

. . .

Nos evita lidiar con la carga y manipulación de archivos

. . .

```{r, eval=FALSE}
install.packages("chilemapas")
```

```{r}
library(chilemapas)
library(tidyverse)
library(ggplot2)

# Contar adultos mayores a nivel comunal 
adulto_mayor_comunas <- censo_2017_comunas %>% 
  filter(edad %in% c("65 a 69", "70 a 74", "75 a 79", "80 a 84", "85 a 89", "90 a 94", "95 a 99", "100 o mas") ) %>% 
  group_by(codigo_comuna) %>% 
  summarise(pob_adulto_mayor = sum(poblacion))

```


## Primeros pasos

Unimos los datos geoespaciales con los datos de población  

La variable *mapa_comunas* contiene la información geoespacial

```{r}
metropolitana <- mapa_comunas %>% 
  filter(codigo_region == 13) %>% 
  left_join(
    codigos_territoriales %>%  # pegar el nombre de la comuna
      select(matches("comuna"))
  ) %>% 
  left_join(adulto_mayor_comunas) # datos calculados más arriba

```

## Visualización 


```{r}
paleta <- c("#DCA761", "#CFB567", "#BFBC71", "#9EA887", "#819897")

ggplot(metropolitana) + 
  geom_sf(aes(fill = pob_adulto_mayor, geometry = geometry)) +
  scale_fill_gradientn(colours = rev(paleta), name = "Poblacion\nadulto mayor") +
  labs(title = "Población de 65 años y más en Región Metropolitana") +
  theme_minimal(base_size = 13)

```

## Con etiquetas

```{r}
ggplot(metropolitana) + 
  geom_sf(aes(fill = pob_adulto_mayor, geometry = geometry)) +
  geom_sf_label(aes(label = nombre_comuna, geometry = geometry)) + # agregamos etiqueta
  scale_fill_gradientn(colours = rev(paleta), name = "Poblacion\nadulto mayor") +
  labs(title = "Población de 65 años y más en Región Metropolitana") +
  theme_minimal(base_size = 13)

```


## Datos de colegio

::: panel-tabset

## procesamiento

Seleccionamos algunos colegios dentro del directorio del Mineduc


```{r}
colegios <-  read_csv2("data/20230912_Directorio_Oficial_EE_2023_20230430_WEB.csv")

set.seed(123)
colegios_rm <- colegios %>% 
  filter(COD_REG_RBD == 13) %>% 
  sample_n(50) %>% 
  select(lat = LATITUD, long = LONGITUD)
```

## visualización

```{r}
ggplot(metropolitana) + 
  geom_sf(aes(fill = pob_adulto_mayor, geometry = geometry)) +
  geom_point(data = colegios_rm, aes(x = long, y = lat), size = 0.5 ) +
  scale_fill_gradientn(colours = rev(paleta), name = "Poblacion\nadulto mayor") +
  labs(title = "Población de 65 años y más en Región Metropolitana") +
  theme_minimal(base_size = 13)

```

:::



## Pago de colegios 

::: panel-tabset

## procesamiento

```{r}
pago_colegios_rm <- colegios %>% 
  filter(COD_REG_RBD == 13) %>% 
  select(pago = PAGO_MENSUAL, comuna = COD_COM_RBD) %>% 
  filter(pago != "SIN INFORMACION") %>% 
  mutate(gratis = if_else(pago == "GRATUITO", 1, 0),
         pago1 = if_else(pago == "$1.000 A $10.000", 1, 0),
         pago2 = if_else(pago == "$10.001 A $25.000", 1, 0),
         pago3 = if_else(pago == "$25.001 A $50.000", 1, 0),
         pago4 = if_else(pago == "$50.001 A $100.000", 1, 0),
         pago5 = if_else(pago == "MAS DE $100.000", 1, 0)
         ) %>% 
  group_by(comuna) %>% 
  summarise_at( vars(gratis, pago1, pago2, pago3, pago3, pago4, pago5), sum) %>% 
  ungroup() %>% 
  mutate(total = gratis + pago1 + pago2 + pago3 + pago4 + pago5,
         porcentaje_gratis = gratis / total * 100,
         porcentaje_caro = pago5 / total * 100 
         ) %>% 
  mutate(comuna = as.character(comuna))


```

## Visualización gratuito

```{r}

metropolitana %>% 
  left_join(pago_colegios_rm, by = c("codigo_comuna" = "comuna")) %>% 
  ggplot() + 
  geom_sf(aes(fill = porcentaje_gratis, geometry = geometry)) +
  scale_fill_gradientn(colours = rev(paleta), name = "Porcentaje\ngratis") +
  labs(title = "Porcentaje de colegios gratuitos") +
  theme_minimal(base_size = 13)

```

## Visualización caro

```{r}
metropolitana %>% 
  left_join(pago_colegios_rm, by = c("codigo_comuna" = "comuna")) %>% 
  ggplot() + 
  geom_sf(aes(fill = porcentaje_caro, geometry = geometry)) +
  scale_fill_gradientn(colours = rev(paleta), name = "Porcentaje\ncaro") +
  labs(title = "Porcentaje de colegios caros") +
  theme_minimal(base_size = 13)

```


:::

## Cargando datos geográficos

¿Qué pasa si quiero más nivel de granularidad?

. . .

Tenemos que cargar nuestros polígonos


. . .

Fuentes de polígonos 

- [INE](https://www.ine.gob.cl/herramientas/portal-de-mapas/geodatos-abiertos)
- Instituto Geográfico Militar
- OCUC 


## Cargando datos geográficos

::: panel-tabset

## distritos censales

```{r}
library(sf)
shapes_manzanas <-  sf::read_sf("data/distritos_2017/Distrito_Densid_Superficie.shp")

shapes_manzanas %>% 
  filter(REGION == 8) %>% 
  ggplot() + 
  geom_sf(aes(geometry = geometry)) +
  labs(title = "Manzanas y entidades") +
  theme_bw()


```


## manzanas-entidades

```{r}
library(sf)
shapes_manzanas <-  sf::read_sf("data/r12/datos.shp")

shapes_manzanas %>% 
  ggplot() + 
  geom_sf(aes(geometry = geometry)) +
  labs(title = "Manzanas y entidades") +
  theme_bw()


```

:::


## Ahora ustedes

1) Calcula la matricula total para cada comuna (mat_total) 

2) Construye un mapa de la Región Metropolitana en el que el color muestre la cantidad de estudiantes

```{r, echo=FALSE}

matricula_comuna <- colegios %>% 
  select(comuna = COD_COM_RBD, MAT_TOTAL) %>% 
  group_by(comuna) %>% 
  summarise(matricula_comuna = sum(MAT_TOTAL) ) %>% 
  mutate(comuna = as.character(comuna))


metropolitana %>% 
  left_join(matricula_comuna, by = c("codigo_comuna" = "comuna")) %>% 
  ggplot() + 
  geom_sf(aes(fill = matricula_comuna, geometry = geometry)) +
  scale_fill_gradientn(colours = rev(paleta), name = "Matrícula") +
  labs(title = "Matrícula") +
  theme_minimal(base_size = 13)


```





## Tendencia actual

Explotación de imágenes satelitales

Usualmente, se utiliza un enfoque supervisado

- Descargamos la imagen de cada polígono
- Entrenamos un modelo usando la imágen como predictor
- Enfoque dominante: deep learning

. . .

También existen modelos pre entrenados para detectar objetos en imágenes 

- Piscinas
- Árboles
- etc


# Reflexión sobre el curso {.center background-color="aquamarine"}

## Reflexión

**Lo aprendido**:

- Elementos básicos de programación

- Web scraping

- Procesamiento de texto

. . .

**¿Qué faltó?**:

- Datos geoespaciales


. . .

**Dificultades externas**

- Se perdieron 3 sesiones 

- Bloque de viernes en la tarde

- Me tuve que ausentar por viajes

. . .

## Lecciones aprendidas

- Avanzar más lento y priorizar calidad a cantidad

- Entregar material explicativo con antelación a la clase

- Dedicar tiempo a la instalación de RSelenium


### ¿Sugerencias?

## Opiniones generales

¿Sirvió el curso?

¿Qué opinan de cursos profesionalizantes coom este?

¿Lograron desarrollar habilidades?

¿Cómo funcionó la dinámica y ritmo de las clases?

¿Qué agregarían?

## Otros temas

En mi equipo estamos abiertos a recibir proyectos de práctica

**Lo que necesitamos es:**

- Apoyo en edición y preparación de datos para el análisis
- Revisión de datos etiquetados

**Lo que ofrecemos**

- Apoyo técnico en un proyecto que quieran desarrollar
- Buen clima de aprendizaje

. . .

**Nuestras áreas de trabajo**

- Manejo de grandes volúmenes de datos
- Desarrollo de aplicaciones para visualización
- Desarrollo de servicios API
- Modelos de clasificación de NLP
- Procesamiento de imágenes
- Otros

. . .

Programa de prácticas INEGI (México)


# Métodos computacionales para las ciencias sociales {.center background-color="aquamarine"}


